ACORDAO-COMPLETO-2521289

ACÓRDÃO 2447/2022 ATA 13/2022 - PRIMEIRA CÂMARA

VISTOS, relatados e discutidos estes autos de Tomada de Contas Especial instaurada em razão da omissão no dever de prestar contas dos Contratos de Repasse 183.896.79/2005 (Siafi 539270) , 195.424-21/2006 (Siafi 568206) , 199.908-50/2006 (Siafi 568202) e 209.704-22/2006 (Siafi 585765) , celebrados entre o então Ministério do Desenvolvimento Agrário, neste ato representado pela Caixa Econômica Federal, e o Instituto Creatio,
ACORDAM os Ministros do Tribunal de Contas da União, reunidos em sessão da Primeira Câmara, ante as razões expostas pelo Relator, em:
9.1 dar ciência à Caixa Econômica Federal da necessidade de que esta instituição financeira proceda o monitoramento contínuo das contas correntes vinculadas aos Contratos de Repasse 195.424-21 e 199.908-50 e, caso venha a ocorrer o desbloqueio judicial das referidas contas, providencie a restituição dos respectivos saldos aos cofres do Tesouro Nacional.

Tomada de Contas Especial instaurada em razão da omissão no dever de prestar contas dos Contratos de Repasse 183.896.79/2005 (Siafi 539270), 195.424-21/2006 (Siafi 568206), 199.908-50/2006 (Siafi 568202) e 209.704-22/2006 (Siafi 585765), celebrados entre o então Ministério do Desenvolvimento Agrário, neste ato representado pela Caixa Econômica Federal, e o Instituto Creatio.

Primeira Câmara

Prefeitura Municipal de Cuiabá - MT.

3. Interessados/Responsáveis:
3.1. Interessados: Caixa Econômica Federal (00.360.305/0001-04); Secretaria Executiva do Ministério do Desenvolvimento Agrário (extinta) (01.612.452/0001-97).
3.2. Responsáveis: Instituto Creatio (02.573.481/0001-50); Luciano de Carvalho Mesquita (XXX.998.541-XX).

13.1. Ministros presentes: Walton Alencar Rodrigues (Presidente), Benjamin Zymler e Vital do Rêgo.
13.2. Ministro-Substituto convocado: Augusto Sherman Cavalcanti (Relator).
13.3. Ministro-Substituto presente: Weder de Oliveira.

AUGUSTO SHERMAN

Transcrevo, a seguir, pronunciamento da SecTCE/AS vazado à peça 101 destes autos, anuída pelo Secretário-Substituto da Secretaria de Controle Externo de Tomada de Contas Especial (peça 102) :
"Trata-se de Tomada de Contas Especial instaurada pela Caixa Econômica Federal - Caixa em desfavor do Instituto Creatio e do Sr. Luciano de Carvalho Mesquita, (presidente do Instituto Creatio desde 24/10/2003) , em razão da omissão na apresentação da prestação de contas dos seguintes contratos de repasse, realizados entre o Ministério do Desenvolvimento Agrário e o referido Instituto:
a) contrato de repasse 0183.896.79-2005, Siafi 539270, (peça 3, p. 8-18) , que tinha por objeto a execução de infraestrutura e serviços, em municípios de Mato Grosso.
b) contrato de repasse n° 0195424-21/2006, Siafi 568206, (peça 4, p. 56-66) , que tinha por objeto a execução de ações de mobilização para gestão participativa no processo de desenvolvimento sustentável do território rural e apoiar o funcionamento da Comissão de Implementação de Ações Territoriais - CIAT em municípios do Estado de Mato Grosso.
c) contrato de repasse n° 0199908-50/2006, Siafi 568202, (peça 5, p. 100 - 108, e peça 6, p. 2) , que tinha por objeto o apoio no processo de mobilização e sensibilização para construção e implementação do Plano de Desenvolvimento Sustentável do Território Rural da Baixada Cuiabana;
d) contrato de repasse n° 0209704-22/2006, Siafi 585765, (peça 7, p. 34-44) , cujo objeto é ações de formação e capacitação da juventude rural do território da baixada cuiabana, enfocando desenvolvimento territorial, agricultura familiar, educação do campo e elaboração de projetos. 
2.	O Tribunal manifestou-se em relação mérito do processo por meio do Acórdão 13236/2019-TCU-Primeira Câmara. No item 9.5 do citado decisum, foi feita determinação à Caixa Econômica Federal, cujo teor é o seguinte:
ACORDAM os Ministros do Tribunal de Contas da União, reunidos em sessão da 1ª Câmara, ante as razões expostas pelo Relator, em:
 (...) 
9.5. determinar à Caixa Econômica Federal que, no prazo de 30 (trinta) dias, providencie, caso ainda não o haja feito, a restituição, aos cofres do Tesouro Nacional, dos saldos porventura ainda existentes nas contas atinentes aos Contratos de Repasse 195.424-21/2006 (conta 0016.003.453006-5) e 199.908-50/2006 (conta 0016.003.453007-3) , informando a este Tribunal, no mesmo prazo, as providências adotadas e os resultados eventualmente alcançados, devendo, na oportunidade, esclarecer se os montantes em questão correspondiam a valores ainda bloqueados ou a importâncias cujo saque já havia sido autorizado;
3.	A Caixa Econômica Federal foi notificada acerca do teor do Acórdão 13236/2019-TCU-Primeira Câmara por meio do Ofício 10966/2019-TCU/Seproc, de 12/11/2019 (peça 64) . O expediente foi entregue no endereço do destinatário, conforme AR acostado à peça 66. 
4.	Em resposta à notificação que lhe foi dirigida, a Caixa Econômica Federal informou o seguinte (peças 69-72) :
Em atenção ao Ofício em referência, informamos que a conta 0016.013.333318-2, relativa ao Contrato de Repasse 195424-21 está sem saldo em conta.
Na conta 0016.003.453006-5, relativa ao Contrato de Repasse 195424-21, havia um saldo total de R$ 1.530,54, sendo que R$ 1.174,53 está sob bloqueio judicial, portanto foi efetuada a devolução do recurso não bloqueado de R$ 356,01. (grifo nosso) 
Com relação ao Contrato de Repasse 199908-50, informamos que o valor R$ 2.381,89 foi devolvido, porém foi verificado posteriormente que havia um resíduo na conta R$ 0,78, o qual foi solicitado a devolução à conta do Tesouro, porém a conta está sob bloqueio judicial. (grifo nosso) 
5.	A jurisprudência do Tribunal, a exemplo dos Acórdão 1732/2017-TCU-Primeira Câmara, 2848/2019-1ª Câmara e 1669/2021-2ª Câmara, estabelece que o bloqueio judicial de recursos de convênio para pagamento de dívidas alheias ao objeto pactuado configura débito decorrente de desvio de finalidade e, portanto, não afasta a responsabilidade de o ente beneficiado restituir os respectivos valores aos cofres do concedente.
6.	No caso concreto, o valor de R$ 1.175,31 (R$ 1.174,53 + R$ 0,78) está muito aquém do limite estabelecido no art. 6º, inciso I, da IN/TCU nº 71/2012, porém, acima do montante a ser desconsiderado, conforme predispõe o art. 6º, § 2º, do citado normativo (com a redação dada pela IN/TCU nº 88/2020) . 
7.	A par do relatado no item anterior, sugerimos ao Tribunal que determine à Caixa Econômica Federal a inserção  do débito inferior no valor de R$ 1.175,31, inerente aos Contratos de Repasse nº 195424-21 (R$ 1.174,53) e 199908-50 (R$ 0,78) , ao limite de instauração de tomada de contas especial, conforme estabelece o art. 24 da Portaria/TCU nº 122, de 20/4/2018.
8.	Em face do exposto, submetemos o presente processo à consideração superior, para posterior encaminhamento ao Relator, Excelentíssimo Senhor Ministro-Substituto, Augusto Sherman Cavalcanti, via MP/TCU, com as seguintes propostas:
a) determinar à Caixa Econômica Federal/Gerência Nacional de Operações de Transferência de Recursos Públicos para que, no prazo de 30 dias, contados na forma do art. 183, inciso I, alínea 'd' do RI/TCU, proceda à inserção do débito inferior no valor de R$ 1.175,31, inerente aos Contratos de Repasse nº 195424-21 (R$ 1.174,53) e 199908-50 (R$ 0,78) , ao limite de instauração de tomada de contas especial, conforme estabelece o art. 24 da Portaria/TCU nº 122, de 20/4/2018; e
b) apresente ao Tribunal o comprovante da inscrição a que se refere a alínea anterior."
Discordando do encaminhamento alvitrado pela unidade técnica, o representante do Ministério Público junto ao TCU emitiu as seguintes considerações no seu parecer à peça 103:
"Trata-se de Tomada de Contas Especial (TCE) instaurada pela Caixa Econômica Federal (Caixa) em razão da omissão na prestação de contas dos contratos de repasse 0183.896-79/2005, 0195.424-21/2006, 0199.908-50/2006 e 0209.704-22/2006, celebrados entre o então Ministério do Desenvolvimento Agrário (MDA) e o Instituto Creatio.
No relatório de TCE, considerando-se as quantias aplicadas ao longo da execução dos quatro instrumentos, o tomador de contas concluiu pela ocorrência de dano ao erário no valor original de R$ 89.719,99. A responsabilidade pelo ressarcimento do débito foi atribuída ao Instituto Creatio e ao seu presidente, Sr. Luciano de Carvalho Mesquita (peça 8, p. 76-86) .
No âmbito do TCU, foram promovidas as citações dos responsáveis, os quais não se manifestaram acerca das irregularidades que lhes foram imputadas. Configurada a revelia, foi prolatado o Acórdão 13236/2019-TCU-Primeira Câmara, da relatoria de Vossa Excelência, por intermédio do qual este Tribunal julgou irregulares as contas dos responsáveis, condenou-os ao ressarcimento do valor do débito apurado e aplicou-lhes a multa prevista no artigo 57 da Lei 8.443/1992 (peça 54) .
No voto que precedeu a deliberação supracitada, Vossa Excelência observou que constava do Relatório de TCE registro no sentido de que ainda havia saldo de recursos nas contas correntes vinculadas a dois dos quatro contratos de repasse que haviam sido firmados (peça 55, p. 2) . Em razão disso, no item 9.5 da deliberação por meio da qual foi apreciado o mérito desta TCE (Acórdão 13236/2019-TCU-Primeira Câmara) , efetuou-se também determinação à Caixa para que providenciasse a restituição dos aduzidos recursos aos cofres do Tesouro Nacional (peça 54, p. 2) .
Em atendimento à determinação, a Caixa informou que (peça 69, grifamos) :
1. 	Em atenção ao Ofício em referência, informamos que a conta 0016.013.333318-2, relativa ao Contrato de Repasse 195424-21, está sem saldo em conta.
1.1 Na conta 0016.003.453006-5, relativa ao Contrato de Repasse 195424-21, havia um saldo total de R$ 1.530,54, sendo que R$ 1.174,53 está sob bloqueio judicial, portanto foi efetuada a devolução do recurso não bloqueado de R$ 356,01.
1.2 Com relação ao Contrato de Repasse 199908-50, informamos que o valor R$ 2.381,89 foi devolvido, porém foi verificado posteriormente que havia um resíduo de R$ 0,78, para o qual foi solicitada a devolução ao Tesouro, porém a conta está sob bloqueio judicial.
Com base nessas informações, a Secretaria de Controle Externo de Tomada de Contas Especial ressaltou que a jurisprudência do Tribunal estabelece que o bloqueio judicial de recursos de convênio para pagamento de dívidas alheias ao objeto pactuado configura débito decorrente de desvio de finalidade e, portanto, não afasta a responsabilidade de o beneficiado restituir os respectivos valores aos cofres do concedente (Acórdão 1732/2017-TCU-Primeira Câmara, 2.848/2019-1ª Câmara e 1.669/2021-2ª Câmara) .
Assim, com fundamento no artigo 24 da Portaria-TCU 122/2018, a qual dispõe sobre a implantação e a operacionalização do sistema informatizado de tomada de contas especial (Sistema e-TCE) , a Secex-TCE propôs, em pronunciamentos uníssonos, determinar à Caixa que proceda à inserção, no e-TCE, do débito residual no valor de R$ 1.175,31 - inerente aos Contratos de Repasse 195.424-21 (R$ 1.174,53) e 199.908-50 (R$ 0,78) - inferior, portanto, ao limite de instauração de TCE (peças 101 e 102) .
Peço vênias para dissentir da proposta formulada pela unidade técnica, conforme considerações que passo sucintamente a tecer nos tópicos seguintes.
De acordo com o artigo 26 da Portaria-TCU 122/2018, a autoridade competente deve instaurar TCE quando o somatório dos débitos de um mesmo responsável ou conjunto de responsáveis inscritos no e-TCE, na forma que ora propõe a Secex-TCE, atingir o limite mínimo estabelecido pelo TCU para essa finalidade.  Consoante se constata, a inscrição sugerida tem como intuito viabilizar a instauração futura de TCE para proceder à cobrança de débitos que, em seu total, atingirem o limite mínimo definido por esta Corte de Contas (atualmente fixado em R$ 100.000,00, nos termos do artigo 6º, inciso I, da Instrução Normativa TCU 71/2012) , o que justifica, em meu sentir, que se apure a incidência da prescrição das pretensões punitiva e de ressarcimento aos cofres públicos.
Registro que, em diversas ocasiões, ao promover minuciosa e detida análise do tema, defendi que a prescrição da pretensão de ressarcimento ao erário deve seguir as regras estabelecidas no Código Civil atualmente vigente.  Cito, como exemplo, os pareceres emitidos nos autos do TC Processo 000.012/2020-3, da relatoria do Ministro Vital do Rêgo; do TC Processo 036.485/2019-5, da relatoria do Ministro-Substituto Marcos Bemquerer Costa; e do TC Processo 020.232/2017-9, da relatoria do Ministro-Substituto Weder de Oliveira. 
Sustentei, naquelas oportunidades, que o exame da ocorrência da prescrição da pretensão de ressarcimento aos cofres públicos - instrumentalizada nos processos de contas que tramitam no TCU - deve ter como parâmetro o prazo geral de prescrição indicado no art. 205 da Lei 10.406/2002, contado a partir da data de ocorrência da irregularidade que deu origem ao débito, em consonância com o art. 189 da mesma lei.  Defendi, então, que as regras aplicáveis à prescrição da pretensão punitiva, nos termos do Acórdão 1441/2016-TCU-Plenário, deveriam igualmente nortear a análise da prescrição da pretensão de ressarcimento ao erário.
Voltando ao caso vertente, conforme consta da instrução preliminar de citação, uma das irregularidades atribuídas aos responsáveis refere-se à omissão no dever de prestar contas (peça 42, p. 9) . Essa circunstância amolda-se perfeitamente ao enunciado do Acórdão 302/2019-TCU-Segunda Câmara, da relatoria do Ministro Aroldo Cedraz, o qual estabelece que 'no caso de omissão no dever de prestar contas, a contagem do prazo de prescrição da pretensão punitiva do TCU se inicia imediatamente após o fim do prazo que o gestor tinha para apresentar a documentação comprobatória dos recursos administrados' (grifamos) .
Aplicando-se o entendimento supramencionado a este processo, tem-se que os prazos finais para a apresentação da prestação de contas dos contratos de repasse para os quais remanesceram parcelas de recursos a serem restituídas aos cofres da União expiraram em 30/3/2016 e 29/9/2016, respectivamente (peça 42, p. 9) . Não houve autorização para a realização da citação dos responsáveis em relação às aduzidas parcelas de débito. Portanto, utilizando-se o marco inicial acima estabelecido (março e setembro de 2016) , verifica-se não ter ocorrido o transcurso do prazo prescricional de dez anos previsto no Acórdão 1441/2016-TCU-Plenário. Dessa forma, conquanto a celebração dos contratos de repasse 195.424-21 e 199.908-50 remonte ao exercício de 2006, constata-se a não incidência da prescrição das pretensões punitiva e ressarcitória do Tribunal, o que, a princípio, não imporia óbice para que se pudesse proceder à inscrição recomendada pela unidade instrutiva.
Nada obstante, chamo atenção para a regra estabelecida na alínea 'a' do inciso I do parágrafo 2º do mesmo artigo 24 da Portaria-TCU 122/2018 - utilizado pela unidade técnica para fundamentar sua proposta -, segundo a qual, quando se tratar de omissão no dever de prestar contas (como o que se verifica no caso vertente) , o cadastramento do débito não poderá exceder o prazo máximo de 180 dias, a contar do primeiro dia subsequente ao vencimento do prazo para apresentação da prestação de contas. Destarte, consoante o dispositivo normativo supramencionado, e tendo como referência os prazos finais de prestação de contas registrados no parágrafo precedente, verifica-se que a inscrição dos respectivos valores residuais de débito deveria ter sido efetuada até, no máximo, os dias 26/9/2016 e 28/3/2017, para os contratos de repasse 195.424-21 e 199.908-50, respectivamente.
Dessa forma, em face da extemporaneidade, e consequente inexequibilidade, da medida alvitrada pela Secex-TCE, em homenagem aos princípios da racionalidade administrativa e da economia processual, avalio que, neste momento, seja suficiente expedir determinação à Caixa para que efetue a restituição dos respectivos valores aos cofres da União, caso as correspondentes contas correntes venham a ser desbloqueadas no futuro. Considerando-se o diminuto montante do débito residual, de apenas R$ 1.175,31, pondero que qualquer medida adicional, tanto na esfera administrativa quanto na judicial, produziria o indesejável efeito de resultar em custo de apuração e de cobrança superior ao importe a ser ressarcido.
Diante do exposto, este membro do Ministério Público de Contas renova suas vênias por divergir da análise efetuada pela Secex-TCE e propõe determinar à Caixa Econômica Federal que proceda ao monitoramento contínuo das contas correntes vinculadas aos contratos de repasse 195.424-21 e 199.908-50 e, caso venha a ocorrer o desbloqueio judicial das referidas contas, providencie a restituição dos respectivos saldos aos cofres do Tesouro Nacional."
É o Relatório.

Murilo Muraro Fracari (22.934/OAB-DF), Leonardo Faustino Lima (53.806/OAB-DF) e outros, representando Caixa Econômica Federal.

Procurador Sérgio Ricardo Costa Caribé.

TOMADA DE CONTAS ESPECIAL. CONTRATOS DE REPASSE. NÃO COMPROVAÇÃO DO BOM E REGULAR EMPREGO DOS RECURSOS REPASSADOS. OMISSÃO NO DEVER DE PRESTAR CONTAS. CITAÇÃO. REVELIA. CONTAS IRREGULARES. DÉBITO. MULTA. SALDO DE RECURSOS EM CONTAS VINCULADAS AOS CONTRATOS DE REPASSE. BLOQUEIO JUDICIAL DOS RECURSOS. OBSERVÂNCIA DOS PRINCÍPIOS DA RACIONALIDADE ADMINISTRATIVA E DA ECONOMIA PROCESSUAL. EXPEDIÇÃO DE CIÊNCIA À CAIXA ECONÔMICA FEDERAL.

TOMADA DE CONTAS ESPECIAL (TCE)

Secretaria de Controle Externo de Tomada de Contas Especial (SecexTCE).

Trata-se de Tomada de Contas Especial instaurada em razão da omissão no dever de prestar contas dos contratos de repasse 183.896.79/2005 (Siafi 539270) , 195.424-21/2006 (Siafi 568206) , 199.908-50/2006 (Siafi 568202) e 209.704-22/2006 (Siafi 585765) , celebrados entre o então Ministério do Desenvolvimento Agrário, neste ato representado pela Caixa Econômica Federal, e o Instituto Creatio.
Por meio do Acórdão 13236/2019-TCU-Primeira Câmara, este Tribunal julgou irregulares as contas do Instituto Creatio e do seu Presidente, Sr. Luciano de Carvalho Mesquita, condenando-os ao ressarcimento do débito em valor histórico de R$ 89.719,99, com a aplicação da multa prevista no artigo 57 da Lei 8.443/1992 (peça 54) .
Em razão de o Relatório de TCE registrar que ainda havia saldo de recursos nas contas correntes vinculadas a dois dos quatro contratos de repasse que haviam sido firmados (peça 55, p. 2) , por intermédio do item 9.5 do mencionado decisum foi feita também determinação à Caixa Econômica Federal para que providenciasse a restituição dos aduzidos recursos aos cofres do Tesouro Nacional, nos seguintes termos:
" (...) 
9.5. determinar à Caixa Econômica Federal que, no prazo de 30 (trinta) dias, providencie, caso ainda não o haja feito, a restituição, aos cofres do Tesouro Nacional, dos saldos porventura ainda existentes nas contas atinentes aos Contratos de Repasse 195.424-21/2006 (conta 0016.003.453006-5) e 199.908-50/2006 (conta 0016.003.453007-3) , informando a este Tribunal, no mesmo prazo, as providências adotadas e os resultados eventualmente alcançados, devendo, na oportunidade, esclarecer se os montantes em questão correspondiam a valores ainda bloqueados ou a importâncias cujo saque já havia sido autorizado".
Em resposta à notificação que lhe foi dirigida, a Caixa Econômica Federal informou o seguinte (peças 69-72) :
"Em atenção ao Ofício em referência, informamos que a conta 0016.013.333318-2, relativa ao Contrato de Repasse 195424-21 está sem saldo em conta.
Na conta 0016.003.453006-5, relativa ao Contrato de Repasse 195424-21, havia um saldo total de R$ 1.530,54, sendo que R$ 1.174,53 está sob bloqueio judicial, portanto foi efetuada a devolução do recurso não bloqueado de R$ 356,01. 
Com relação ao Contrato de Repasse 199908-50, informamos que o valor R$ 2.381,89 foi devolvido, porém foi verificado posteriormente que havia um resíduo na conta R$ 0,78, o qual foi solicitado a devolução à conta do Tesouro, porém a conta está sob bloqueio judicial" (grifou-se) .
Com base nessas informações, a Secretaria de Controle Externo de Tomada de Contas Especial (SecexTCE) ressaltou que a jurisprudência do Tribunal estabelece que o bloqueio judicial de recursos de convênio para pagamento de dívidas alheias ao objeto pactuado configura débito decorrente de desvio de finalidade e, portanto, não afasta a responsabilidade de o beneficiado restituir os respectivos valores aos cofres do concedente (Acórdão 1732/2017-TCU-Primeira Câmara, de minha relatoria; Acórdão 2848/2019-TCU-Primeira Câmara e 1.669/2021-2ª Câmara, ambos da relatoria do Ministro-Substituto Marcos Bemquerer) .
Assim, com fundamento no artigo 24 da Portaria-TCU 122/2018, a qual dispõe sobre a implantação e a operacionalização do sistema informatizado de tomada de contas especial (Sistema e-TCE) , o assessor da SecexTCE propôs, com anuência do Secretário-Substituto da unidade técnica, determinar à Caixa que proceda à inserção, no e-TCE, do débito residual no valor de R$ 1.175,31 - inerente aos Contratos de Repasse 195.424-21 (R$ 1.174,53) e 199.908-50 (R$ 0,78) - inferior, portanto, ao limite de instauração de TCE (peças 101 e 102) .
O representante do Ministério Público junto ao TCU discordou da proposta de encaminhamento da SecexTCE (peça 103) , alegando extemporaneidade e inexequibilidade da medida alvitrada pela unidade técnica, manifestando pela expedição de determinação à Caixa no sentido de que esta instituição financeira proceda o monitoramento contínuo das contas correntes vinculadas aos dois contratos de repasse e, caso venha a ocorrer o desbloqueio judicial das referidas contas, providencie a restituição dos respectivos saldos aos cofres do Tesouro Nacional.
Com as devidas vênias, acolho parcialmente a análise promovida pelo Parquet especializado, porém, entendo que o processo mereça encaminhamento diverso daquele proposto pelo representante do MP/TCU, pelas razões que passo a expor.
Como bem observado pelo MP/TCU, de acordo com a alínea "a" do inciso I do parágrafo 2º do artigo 24 da Portaria-TCU 122/2018 - utilizado pela unidade técnica para fundamentar sua proposta -, quando se tratar de omissão no dever de prestar contas (como o que se verifica no caso em tela) , o cadastramento do débito não poderá exceder o prazo máximo de 180 dias, a contar do primeiro dia subsequente ao vencimento do prazo para apresentação da prestação de contas. Uma vez que para os Contratos de Repasse 195.424-21 e 199.908-50, os quais remanesceram parcelas de recursos a serem restituídas aos cofres da União, os prazos para prestação de contas expiraram em 30/3/2016 e 29/9/2016, respectivamente (peça 42, p. 9) , consoante o dispositivo normativo supramencionado, a inscrição dos respectivos valores residuais de débito deveria ter sido efetuada até, no máximo, os dias 26/9/2016 e 28/3/2017, para esses contratos.
Ademais, em sintonia com o entendimento do MP/TCU, considero que qualquer medida adicional, tanto na esfera administrativa quanto na judicial, produziria o indesejável efeito de resultar em custo de apuração e de cobrança superior ao importe a ser ressarcido. 
Acontece que em seu parecer à peça 103, o representante do Parquet propõe a expedição de determinação à Caixa para que efetue a restituição dos respectivos valores aos cofres da União, caso as correspondentes contas correntes venham a ser desbloqueadas no futuro. Todavia, conforme disposto no § 1º do art. 17 da Resolução TCU 315/2020, essa medida obrigaria este Tribunal a monitorar a determinação imposta à Caixa.
Por esse motivo, em observância aos princípios da racionalidade administrativa e da economia processual, entendo que o valor reduzido residual de R$ 1.175,31 não recomenda o prosseguimento da atuação desta Corte na eventual restituição aos cofres da União, sendo suficiente expedir ciência à Caixa Econômica Federal da necessidade de se proceder o monitoramento contínuo das contas correntes vinculadas aos Contratos de Repasse 195.424-21 e 199.908-50 e, caso venha a ocorrer o desbloqueio judicial das referidas contas, providencie a restituição dos respectivos saldos aos cofres do Tesouro Nacional. 
Por fim, em divergência com o posicionamento do representante do MP/TCU quanto ao tema da prescrição ressarcitória, importa mencionar que embora o julgamento, pelo Supremo Tribunal Federal, no Recurso Extraordinário 636.886/AL (Tema 899) , tenha fixado, com repercussão geral, a prescritibilidade da pretensão de ressarcimento ao erário fundada em decisão de Tribunal de Contas, acrescento que houve recentemente a apreciação de embargos de declaração opostos pela Advocacia-Geral da União (AGU) em face da referida deliberação no sentido de sua rejeição, tendo sido enfatizado que o RE 636.886/AL não tratou da fase interna do processo no âmbito do TCU. Assim, continuo a seguir a jurisprudência unânime nesta Corte de Contas no sentido da imprescritibilidade das ações de ressarcimento ao Erário, consoante Enunciado 282 da Súmula de Jurisprudência do TCU.
Ante o exposto, manifesto-me por que o Tribunal aprove o Acórdão que ora submeto à deliberação deste Colegiado.
TCU, Sala das Sessões, em 3 de maio de 2022.
AUGUSTO SHERMAN CAVALCANTI 
Relator